臺灣高等法院臺南分院刑事裁定　　　　　 96年度交抗字第5號
抗　告　人　交通部公路總局嘉義區監理所麻豆監理站
代　表　人　黃萬益
受　處分人　甲○○
上列抗告人因聲明異議案件，不服臺灣臺南地方法院中華民國95
年11月17日裁定（95年度交聲字第658號）提起抗告，本院裁定
如下：
    主  文
抗告駁回。
    理  由
一、本件抗告意旨略以：
  （一）本件事實部分俱如原裁定，原告並不爭執。
  （二）依法務部95年5月25日法律字第0950700393號函函示略
        以「不起訴處分」包括「緩起訴處分」。又緩起訴處分
        為一種便宜不起訴處分，檢察官為緩起訴處分時依刑事
        訴訟法第253條之2第一項規定對被告所為之指示及課予
        負擔，係一種特殊的處遇措施，並非刑罰。故而刑事案
        件經檢察官為緩起訴處分確定後，宜視同不起訴處分確
        定，而可依行政罰法第26條第1項另為違反行政法上義
        務規定之裁處。抗告人認緩起訴處分與上述行政罰法第
        26條第1項所稱之刑事處罰仍屬有別。原裁定未斟酌此
        部分，而就關於罰鍰新台幣四萬九千五百元部分予以撤
        銷，抗告人不能甘服，請求撤銷原裁定，另為適法裁定
        云云。
二、原裁定意旨略以：
  (一)依95年2月5日生效之行政罰法第26條第1項規定，一行為同
    時觸犯刑事法律及違反行政法上義務規定者，依刑事法律處
    罰之。但其行為應處以其他種類行政罰或得沒入之物而未經
    法院宣告沒收者，亦得裁處之。究其立法目的，一行為同時
    觸犯刑事法律及違反行政法上義務規定時，由於刑罰與行政
    罰同屬對不法行為之制裁，而刑罰之懲罰作用較強，故依刑
    事法律處罰，即足資警惕時，實無一事二罰再處行政罰之必
    要，且刑事法律處罰，由法院依法定程序為之，較符合正當
    法律秩序，應予優先適用，但罰鍰以外之沒入或其他種類行
    政罰，因兼具維護公共秩序之作用，為達行政目的，行政機
    關仍得併予裁處。再者，其他種類行政罰，係指違反行政法
    上之義務應受「裁罰性」之「不利處分」，依行政罰法第二
    條規定，包括限制或禁止行為之吊扣證照處分。
  (二)按刑事訴訟法第253條之2規定，檢察官為緩起訴處分，得命
    被告於一定期間內履行「向公庫或指定之公益團體、地方自
    治團體支付一定之金額」，此一命被告為金錢給付的部分，
    應得被告之同意，被告履行檢察官命令為金錢給付，性質上
    自屬處分金，與罰金無異，且修正後道路交通管理處罰條例
    第35條第8項所規定之罰金，解釋上自應包括依檢察官處分
    命令，而向公庫或指定之公益團體、地方自治團體支付之款
    項在內。
  (三)另就異議人負有支付一定金額予檢察官指定機構之義務觀察
    ，其如未在上開指定期間內確實履行義務，依刑事訴訟法第
    253條之3第1項第3款之規定，異議人將遭受撤銷緩起訴處分
    之不利益，此時將使異議人有同時遭受行政處罰及刑事追訴
    之危險，顯與行政罰法第26條規定之立法意旨相違背。從而
    ，被告即履行檢察官為緩起訴處分命令，與受刑事處罰無異
    ，自不應再受行政裁罰（參照台灣高等法院台南分院95年10
    月刑事庭庭務會議決議）
  (四)至於法務部95年5月25日法律字第0950700393號函雖略以：
    行政罰法第26條第2項所稱「不起訴處分」包括「緩起訴處
    分」在內等語，惟該項乃例外得裁處行政秩序罰之補充規定
    ，參諸該條文係將「不起訴處分」、「無罪」、「免訴」、
    「不受理」、「不付審理」等不能證明刑事被告犯罪或未曾
    使其實際接受刑罰之情形逐一臚列，顯然與該條第1項所指
    發生處罰競合之前提要件尚有未合，故有第2項仍依違反行
    政法上義務規定裁處之必要。而緩起訴處分既非不能證明行
    為人之犯罪事實，且有支付一定金額之實質處罰，自與上開
    行政罰法第26條第2項列舉之不起訴處分等情形迥然有別，
    仍無從遽為比擬而為相同之處置。綜上，原處分機關所課罰
    鍰之行政裁罰，即有未洽，應予撤銷。
三、經查：
  (一)本件受處分人甲○○因於民國95年5月11日22時10分許，飲
    用酒類後駕車之行為，業經臺灣台南地方法院檢察署於95年
    7月26日以95年度偵字第10937號為期間為一年，並應依緩起
    訴內容向指定之公益團體支付一定金額緩起訴處分確定，經
    受處分人於95年8月29日向財團法人天主教台南縣私立蘆葦
    啟智中心捐款三萬元一節，亦據原法院所附捐款收據影本查
    明。
  (二)按刑事訴訟法第253條之3第1項之規定，被告緩起訴期間內
    ，有下列情形之一者，檢察官得依職權或依告訴人之聲請撤
    銷原處分，繼續偵查或起訴：一、於期間內故意更犯有期徒
    刑以上刑之罪，經檢察官提起公訴者。二、緩起訴前，因故
    意犯他罪，而在緩起訴期間內受有期徒刑以上刑之宣告者。
    三、違背第253條之2第1項各款之應遵守或履行事項者。是
    經檢察官為「緩起訴」處分者，於「緩起訴」之猶豫期間內
    ，其最後是否會被檢察官提起公訴，仍懸而未定，亦即「緩
    起訴」處分於猶豫期間內尚未具有實質之確定力，若被告於
    緩起訴期間內，如其顯無反省警惕之情或根本欠缺反省警惕
    之能力，檢察官仍得依職權或依告訴人之聲請，將被告「緩
    起訴」處分撤銷。
  (二)再者，行政罰法第26條明訂一事不二罰之原則，且依該條規
    定，於應受行政罰之行為如經不起訴處分或為無罪、免訴、
    不受理、不付審理之裁判確定者，始得依違反行政法上義務
    規定裁處之，是該條規定並未包括「緩起訴」處分在內，雖
    「緩起訴」處分之最終使被告免於刑事訴追之效果與「不起
    訴」處分之效果相同，惟緩起訴處分另需於一定期間內遵守
    或履行刑事訴訟法第253條之2各款所規定之事項。又依刑事
    訴訟法第253條之2第2項規定，檢察官為緩起訴處分命被告
    為金錢給付、勞務給付及處遇措施的部分因涉及被告之人身
    自由及財產的拘束，且生未經裁判即終局處理案件之實質效
    果，自應考慮被告之意願。是以，無論檢察官課以被告以上
    何種負擔，雖此等負擔並非「刑罰」，但性質上應屬實質制
    裁，已對被告權利產生影響。故檢察官對受處分人所為之緩
    起訴處分，實已產生實質刑罰之效果，故緩起訴處分是否即
    等同不起訴處分，尚非無疑。
 (三)另本於對被告不利益之規定不得任意擴張解釋之原則，行政
   罰法第26條第2項所謂「不起訴處分確定」之規定是否包括「
   緩起訴處分」，亦有疑義。且依行政罰法第26條第2項之立法
   意旨，亦必須待緩起訴處分實質確定時，被告才最終地確定
   免於受刑事訴追，原處分機關始得為行政裁罰，亦即在緩起
   訴期間內即猶豫期間期滿前，該緩起訴處分仍有被撤銷之可
   能，此時原處分機關若依法為行政裁決，將使受處分人有同
   時遭受行政處罰及刑事訴追之危險，顯與行政罰法第26條規
   定之立法意旨相違背。
 (四)綜上所述，本件受處分人上開酒後駕車經測試檢定超過規定
   標準之行為，係一行為同時觸犯刑事法律及違反行政法上義
   務規定，既經檢察官為緩起訴處分確定，於緩起訴處分期間
   ，原處分機關對受處分人之酒駕行為，應不得再依違反道路
   交通管理處罰條例之相關規定另為裁處。原審對於受處分人
   關於受行政裁罰之聲明異議，據上開說明，而撤銷原處分機
   關關於罰鍰新台幣四萬九千五百元部份，於法並無不合，是
   以抗告人所舉前開法務部及交通部函釋謂：「不起訴處分包
   括緩起訴處分」云云，並未考量上開立法意旨及檢察官所課
   緩起訴處分以外之負擔，是否具實質刑罰效果，自難引為論
   據，抗告人據之提起抗告，指摘原裁定不當，為無理由，應
   予駁回。
四、據上論結，應依道路交通案件處理辦法第26條，刑事訴訟法
    第412條，裁定如主文。
中　　華　　民　　國　　96　　年　　1 　　月　　8 　　日
                  刑事第二庭    審判長法　官    葉居正
                                      法　官    吳勇輝
                                      法　官    郭千黛
以上正本證明與原本無異。
不得再抗告。
　　　　　　　　　　　　　　　　　　　書記官    尤乃玉
中　　華　　民　　國　　96　　年　　1 　　月　　12　　日
